【裁判字號】    97,上訴,929
【裁判日期】    970611
【裁判案由】    偽造有價證券等
【裁判全文】
臺灣高等法院刑事判決                 97年度上訴字第929號
上  訴  人
即  被  告  乙○○原名陳若霖.
                    樓
選任辯護人  游文華  律師
上列上訴人因偽造有價證券等案件，不服台灣板橋地方法院96年
度訴字第626號，中華民國96年12月25日第一審判決（起訴案號
：台灣板橋地方法院檢察署95年度偵字第20992號），提起上訴
，本院判決如下：
    主  文
原判決撤銷。
乙○○意圖供行使之用，而偽造有價證券，處有期徒刑年貳月
。如附表編號1、2所示之「丙○○」署押各壹枚及編號3所示本
票上所偽造「丙○○」為共同發票人部分，均沒收。
    事  實
一、乙○○於民國91年5月間，因債信不良而委由卓文雄暫任址
    設臺北縣永和市○○街171巷10號「耀進工程有限公司」（
    （下稱耀進公司）之負責人。於91年7月間，為申請貸款，
    透過蔡佩璇介紹向花蓮區中小企業銀行三重分行（下稱花蓮
    中小企銀）行員甲○○辦理貸款，然因本身債信不良又因卓
    文雄擔任耀進公司負責人未滿1年，無法以耀進公司名義貸
    款，乃商得卓文雄同意，以卓文雄名義貸款，惟並未徵得丙○○同意擔任本件貸款之連帶保證人，竟基於行使偽造私文
    書之概括犯意，及與不詳之成年人共同基於意圖為自己不法
    所有及意圖供行使之用而偽造有價證券之犯意聯絡，先於91
    年7月下旬某日，偽造丙○○之所得扣繳憑單後，將該偽造
    之扣繳憑單、相關申請貸款所需文件及其所持有之「丙○○
    」印章1枚 (丙○○原同意代刻供其他貸款之使用)交予不知
    情之甲○○辦理，利用甲○○在製作「花蓮中小企銀個人消
    費性信用貸款申請書」時偽造「丙○○」之署押1枚及盜蓋
    「丙○○」之印文1枚，而偽造上開貸款申請書1份。嗣花蓮
    中小企銀核准上開貸款新台幣 (下同)20 萬元後，甲○○為
    與丙○○進行對保，遂於91年7月28日下午至耀進公司，乙○○即推由上述不詳之成年人在「借款契約」上偽造「丙○○」之署押1枚及盜蓋「丙○○」印文2枚，另於票面金額20
    萬元、未載發票日期之本票1紙上之「共同發票人」欄上偽
    造「丙○○」之署押1枚及盜蓋「丙○○」印文1枚，而偽造
    借款契約及偽造以丙○○為該本票共同發票人之有價證券後
    ，再交付甲○○據以行使，致花蓮中小企銀陷於錯誤，誤為
    丙○○確同意擔任連帶保證人，而貸予20萬元，均足以生損
    害於丙○○及花蓮中小企銀。嗣經上揭貸款未經繳款，花蓮
    中小企銀遂聲請對丙○○發支付命令，始悉上情。
二、案經丙○○訴請臺灣板橋地方法院檢察署檢察官偵查起訴。
    理  由
壹、程序部分
    按被告以外之人於審判外之言詞或書面陳述，除法律有規定
    者外，不得作為證據；又被告以外之人於審判外之陳述，雖
    不符合同法第159條之1至第159條之4之規定，但經當事人於
    審判程序同意作為證據，法院審酌該言詞陳述或書面陳述作
    成時之情況，認為適當者，亦得為證據。當事人、代理人或
    辯護人於法院調查證據時，知有第159條第1項不得為證據之
    情形，而未於言詞辯論終結前聲明異議者，視為有前項之同
    意，刑事訴訟法第159條第1項及第159條之5分別定有明文。
    查本判決下列所引用之各該被告以外之人於審判外之陳述（
    包含書面陳述），雖均屬傳聞證據，惟被告乙○○、辯護人
    及檢察官於本院審理時均表示無意見而不予爭執，且迄至言
    詞辯論終結前亦未再聲明異議，本院審酌上開證據資料製作
    時之情況，尚無違法不當及證明力明顯過低之瑕疵，亦認為
    以之作為證據應屬適當，故揆諸前開規定，爰逕依刑事訴訟
    法第159條之5規定，認前揭證據資料均有證據能力，合先敘
    明。
貳、實體部分
一、訊據被告乙○○固坦承曾以卓文雄為借款人及以丙○○為連
    帶保證人，向花蓮中小企銀貸款20萬元，惟矢口否認有何行
    使偽造文書及偽造有價證券之犯行，辯稱：「花蓮區中小企
    業銀行個人消費性信用貸款申請書」、「借款契約」及本票
    上「丙○○」之簽名不是我所為，也沒有授意任何人為之，
    卷附偽造之丙○○扣繳憑單不是我提供的，我提供的是真正
    之扣繳憑單；當初銀行人員至耀進公司找丙○○對保時，因
    丙○○已經離職，並沒有對保成功，我並沒有找自稱是「丙○○」的人與甲○○辦理對保云云。惟查：
(一)本件貸款案，丙○○並未同意擔任連帶保證人之事實，迭據
    證人丙○○證述在卷，質之被告乙○○亦不爭執。被告雖辯
    稱：告訴人丙○○曾同意擔任伊向銀行貸款100萬元之保證
    人，並因而交付扣繳憑單予伊，本件貸款告訴人亦應有概括
    授權云云，但查，證人丙○○在原審及本院審理中均證稱：
    我從未同意擔任貸款之保證人，被告也沒有跟我提過這件事
    ，是到法院發傳票給我，我才知道這件事。我放在公司之扣
    繳憑單等貸款資料，是為了要讓我自己辦理貸款之用，並沒
    有授權被告使用等語（見原審卷第98、101頁、本院卷第47
    頁）；且參以卷附被告與告訴人於92年11月19日簽署之契約
    （見94年度交查字第1856號第3頁）中，第2條第3款亦載明
    「未經乙方（按指告訴人）同意用乙方名義當卓文雄連帶保
    證人，向三重花蓮區銀行借款參拾萬元」，而證人丙○○於
    原審證稱：上開記載指的即是本件20萬元之貸款，僅金額書
    寫有誤等語（見原審卷第101頁），被告於原審準備程序中
    亦自承：我是透過專門辦理貸款之威揚國際公司之蔡佩璇向
    銀行申請貸款，當蔡佩璇告訴我花蓮中小企銀願意貸款20萬
    元時，丙○○已經離職了，我記得我應該沒有通知丙○○關
    於20萬元貸款的事，但我有告訴代辦公司丙○○是本件貸款
    之保證人等語（見原審卷第48頁），可見本件貸款，被告以
    告訴人為連帶保證人，確未徵得告訴人同意或授權。至被告
    又辯稱：當初和威揚國際公司講好要貸款100萬元，丙○○
    有同意擔任此筆貸款之保證人，但嗣因資格不符沒有貸款成
    功，2個月後蔡佩璇又跟我說花蓮中小企銀願意貸款20萬元
    云云，意指告訴人丙○○前既同意擔任100萬元貸款之保證
    人，則嗣100萬元未能申貸成功後，貸款公司通知其可獲得
    花蓮中小企銀20萬元之貸款，則告訴人丙○○當初同意之效
    力自應涵蓋後筆20萬元之借款云云，而證人丙○○對被告所
    述其曾同意擔任100萬元貸款之保證人乙節雖未否認，然其
    於本院證稱：貸款100萬部分我已經沒有印象，因為我不確
    定我到底有沒有答應，所以沒有反對被告所說100萬元部分
    等語（見本院卷第58頁反面），惟證人蔡佩璇於原審審理時
    結證稱：根本沒有被告所述起先是要貸款100萬元的事，當
    初被告前來表示想申辦貸款，經我進行諮詢後，就將他介紹
    給甲○○，請他自行與甲○○聯絡，並沒有幫被告詢問其他
    銀行是否願意貸款等語（見原審卷第115至116頁），而被告
    亦未能提出任何其曾申貸100萬元之證據以供本院查證，故
    告訴人是否確如被告所述曾同意擔任100萬元貸款之保證人
    ，顯有可疑。況告訴人於本院明確證稱：20萬元部分我確定
    我沒有答應，沒有默認，我從頭到尾都反對，且縱使曾同意
    擔任貸款100萬元之保證人，在100萬元沒有貸成後，也不代
    表我同意後面20萬元之貸款，因為他申請書根本沒有給我看
    ，而且同意貸款也要經過我的對保，他根本沒有找我對保等
    語（見本院卷第48頁、第58頁反面）。足見縱有該100萬元
    貸款，然與2個月後之20萬元貸款係屬二事，而告訴人縱曾
    同意擔任在前之1百萬元借款之保證人，在被告未告知有後
    續20萬元貸款及徵得其同意之情況下，亦不得謂告訴人當然
    亦同意擔保其後之20萬元借款或有概括授權情事。且告訴人
    縱有同意，有關之申請貸款文件，除有明示授權外，衡情亦
    應交由告訴人親自簽署。而徵諸前述本件20萬元貸款之相關
    文件上「丙○○」之簽名及印文均非告訴人所為，所附告訴
    人之扣繳憑單亦屬偽造等情，益證告訴人丙○○確未同意擔
    任本件20萬元貸款之保證人。
(二)卷附「花蓮區中小企業銀行個人消費性信用貸款申請書」上
    「丙○○」之署押及印文各1枚、「借款契約」上「丙○○
    」之署押1枚及印文2枚及本票上「丙○○」之署押及印文各
    1枚，均非告訴人丙○○本人所為，而本件20萬元貸款申請
    時所附告訴人丙○○之扣繳憑單亦屬偽造乙節，業據證人丙○○迭於偵審中結證屬實，被告亦自承：貸款申請書及本票
    上「丙○○」之簽名筆跡不是丙○○的，扣繳憑單是偽造的
    等語（見原審卷第49、50頁），證人甲○○並證稱：貸款申
    請書上「丙○○」之簽名係其所為，「丙○○」之印文則是
    被告將印章交由其所蓋等語，是以上各情洵堪認定。至被告
    辯稱本案所使用「丙○○」之印章係91年間被告為將台中市
    ○○區○路58巷11弄6號8樓之1之房屋過戶給丙○○時所刻
    印，且事後亦用此一印章向世華銀行永和分行辦理房屋貸款
    及存款開戶等語，業經告訴人丙○○所不否認（見本院卷第
    47頁反面），堪認此一印章係經告訴人丙○○之同意而刻印
    ，並非出於被告所盜刻，堪予認定。
(三)另被告辯稱本件貸款係伊委託代辦公司辦理，伊有告訴代辦
    公司丙○○為本件保證人，是代辦公司沒有找告訴人對保，
    其上簽名都是甲○○所為云云，並請求鑑定貸款申請書、貸
    款契約書上面「丙○○」之簽名是否為證人甲○○所簽。然
    證人甲○○迭於偵查、原審及本院均堅稱：其僅有填寫貸款
    申請書，裡面的內容包含借款人、連帶保證人資料都是徵詢
    被告後填寫的，印章是被告交給我蓋的，但對保及本票上「
    丙○○」三個字均非我所簽，章也不是我蓋的等語（見95年
    度偵字第20992號卷第19頁、原審卷第106頁、本院卷第59至
    60頁），且觀諸證人甲○○於申請書上及本院當庭書寫之字
    跡，核與借款契約及本票上之「丙○○」簽名，其蔡字上面
    的艸字頭，甲○○的筆跡是先寫一橫再劃2豎，但借款契約
    及本票上是先寫左邊的豎，再寫一橫及一豎；而嘉字下方的
    口，甲○○是正常寫口字，惟借款契約及本票上的口卻是以
    劃圈代替；又展字的最後一劃，甲○○所寫比劃較為平直如
    同又字，而借款契約及本票上則較為圓滑，是比較二者簽名
    之筆畫特徵、書寫方式及慣性均顯然不同，足見借款契約及
    本票上「丙○○」之簽名，確非甲○○所簽署。再審酌貸得
    之款項，除12%要給代辦公司外，其餘均交由被告使用，為
    被告於原審所是認（見原審卷第49頁），縱證人甲○○可因
    本案獲取業績獎金，惟其所得利益應不超過被告，衡情應無
    為獲取業績獎金，而甘冒偽造有價證券罪有期徒刑3年以上
    之重責，且證人甲○○與被告並無嫌隙，亦無無端攀誣之理
    ，是被告上開辯解，應無可採。至被告要求鑑定上開申請貸
    款文件資料上面「丙○○」之筆跡是否為證人甲○○所簽，
    因本院已詳加比對，從肉眼即可明顯看出確非甲○○筆跡，
    故本院認無送鑑定之必要，併此敘明。
(四)至被告雖辯稱：伊申請本件貸款時有檢附丙○○之扣繳憑單
    ，但不是卷附偽造的那一份云云，惟設若被告於申請本件貸
    款時已檢附扣繳憑單，因被告係本件貸款之受益者，衡情他
    人豈有將之抽換及偽造之理？是應認卷附偽造之丙○○扣繳
    憑單，應係被告為加重連帶保證人之授信而所偽造後提供予
    銀行。從而，被告既未經告訴人丙○○之同意而以之為本件
    貸款之連帶保證人，甚且提供偽造之丙○○扣繳憑單，則縱
    「花蓮區中小企業銀行個人消費性信用貸款申請書」、借款
    契約書及本票等貸款文件上「丙○○」之簽名及印文非被告
    所為，被告亦顯有容認他人未經告訴人丙○○之同意而偽造
    上開私文書及有價證券之意，是被告辯稱：我沒有偽造、也
    沒有授意任何人偽造前述貸款文件上「丙○○」之署押及印
    文云云，要難採信。本件事證明確，被告犯行洵堪認定，應
    依法論科。
二、法律修正後之比較適用
    刑法及刑法施行法部分條文於94年2月2日公布修正，於95年
    7月1日生效實施。其中修正前刑法第2條第1項規定：「行為
    後法律有變更者，適用裁判時之法律，但裁判前之法律有利
    於行為人者，適用最有利於行為人之法律」，係採從新從輕
    主義；而修正後刑法第2條第1項則規定：「行為後法律有變
    更者，適用行為時之法律，但行為後之法律有利於行為人者
    ，適用最有利於行為人之法律」，則採從舊從輕主義。刑法
    第2條第1項之規定，係規範行為後法律變更所生新舊法律比
    較適用之準據法。所謂行為後法律有變更者，包括構成要件
    之變更而有擴張或限縮，或法定刑度之變更。行為後法律有
    無變更，端視所適用處罰之成罪或科刑條件之實質內容，修
    正前後法律所定要件有無不同而斷。新舊法條文之內容有所
    修正，除其修正係無關乎要件內容之不同或處罰之輕重，而
    僅為文字、文義之修正或原有實務見解、法理之明文化，或
    僅條次之移列等無關有利或不利於行為人，非屬該條所指之
    法律有變更者，可毋庸依該規定為新舊法之比較，而應依一
    般法律適用原則，適用裁判時法（最高法院95年11月7日95
    年度第21次刑事庭會議決議參照）外，即應適用刑法第2條
    第1項之規定，為「從舊從輕」之比較。而比較時，應就罪
    刑有關之事項，如共犯、未遂犯、想像競合犯、牽連犯、連
    續犯、結合犯，以及累犯加重、自首減輕及其他法定加減原
    因（如身分加減）與加減例等一切情形，綜合全部罪刑之結
    果而為比較，予以整體適用，不能割裂而分別適用有利益之
    條文。
(一)被告行為後，刑法第55條牽連犯及第56條連續犯之規定，於
    94年2月2日修正公布刪除，95年7月1日施行，則被告之犯行
    ，因行為後新法業已刪除牽連犯及連續犯規定，此刪除雖非
    犯罪構成要件之變更，但顯已影響行為人刑罰之法律效果，
    自屬法律有變更，則此部分行為，應依新法第2條第1項規定
    ，比較新、舊法之結果，仍應適用較有利被告之行為時即舊
    法分別論以牽連犯及連續犯。
(二)新修正刑法第28條雖將舊法之「實施」修正為「實行」。其
    中「實施」一語，涵蓋陰謀、預備、著手及實行之概念在內
    ，其範圍較廣；而「實行」則著重於直接從事構成犯罪事實
    之行為，其範圍較狹；二者之意義及範圍己有不同，是新修
    正刑法第28條共同正犯之範圍，已修正限縮於共同實行犯罪
    行為者始成立共同正犯，排除陰謀犯、預備犯共同正犯，新
    舊法就共同正犯之範圍，既因此而有變動，自均屬行為後法
    律有變更，而非僅屬文字修正，應有新舊法比較適用之問題
    (最高法院96年度台上字第3773號判決意旨參照)。經比較修
    正前後之規定，雖以修正後之新法較有利於被告等，然揆諸
    前揭說明，不得一部割裂適用不同之新舊刑法，是被告等行
    為後刑法第28條之規定雖有變更且新法對其較為有利，惟因
    被告等另適用舊法即行為時法之牽連犯等規定對其最為有利
    （詳如上述），綜其全部之結果而為比較，不宜割裂，故對
    被告等仍應適用舊法即行為時法之刑法第28條規定論以共同
    正犯。
(三)刑法第201條第1項之偽造有價證券罪及刑法第339條第1項之
    詐欺取財罪，法定刑罰金刑分別為3千元、1千元以下罰金，
    而修正後刑法施行法增訂第1條之1規定：「中華民國94年1
    月7日刑法修正施行後，刑法分則編所定罰金之貨幣單位為
    新臺幣。94年1月7日刑法修正時，刑法分則編未修正之條文
    定有罰金者，自94年1月7日刑法修正施行後，就其所定數額
    提高為30倍。但72年6月26日至94年1月7日新增或修正之條
    文，就其所定數額提高為3倍」，比較修正後刑法施行法第1
    條之1與罰金罰鍰提高標準條例第1條規定，因對於偽造有價
    證券罪及詐欺罪所規定之罰金刑之最高額度均屬相同，並非
    刑罰法令之變更，無刑法第2條第1項比較新舊法之適用，應
    適用裁判時之刑法施行法第1條之1（最高法院95年度第21次
    刑事庭會議決議參照）。另刑法第33條第5款修正為：「主
    刑之種類如下：五、罰金：新臺幣1千元以上，以佰元計算
    之」，是依修正後之法律，刑法第201條第1項偽造有價證券
    罪及第339條第1項之詐欺罪所得科處之罰金刑最高分別為新
    臺幣9萬元、3萬元，最低則均為新臺幣1千元，與被告行為
    時之罰金罰鍰提高標準條例第1條前段規定之提高倍數10倍
    及修正前刑法第33條第5款規定之罰金最低額1元相比較，新
    舊法關於上開二罪所得科處之罰金刑最高額並無不同規定，
    然新法將上開二罪罰金刑之最低額提高為1千元；因此，比
    較上述修正前、後之刑罰法律，自以被告行為時關於刑法第
    33條第5款規定科處罰金刑之法律較有利於被告。
三、核被告所為，係犯刑法第201條第1項之偽造有價證券罪、同
    法第216條、第210條之行使偽造私文書罪及同法第339條第1
    項之詐欺取財罪。按被告係以偽造本票作為擔保取信銀行而
    詐得貸款，並非直接行使偽造本票換取相當於票面價值之現
    金，是詐欺取財罪並未為偽造有價證券罪所吸收，應另論以
    詐欺取財罪，公訴人此部分雖未據起訴，惟此部分與本案有
    裁判上一罪關係，本院自得併予審理。被告偽造有價證券後
    行使，行使之低度行為當吸收於高度之偽造行為中，又其偽
    造署押及盜用印文後，用以偽造私文書及有價證券，其偽造
    署押及盜用印文之行為係偽造私文書及有價證券之部分行為
    ，而偽造私文書後持以行為，偽造及盜用之低度行為應為行
    使之高度行為所吸收，均不另論罪。被告利用不知情之甲○○偽造「花蓮區中小企業銀行個人消費性信用貸款申請書」
    私文書，為間接正犯。又其與不詳之成年人，就偽造借款契
    約、本票及詐欺貸款部分，有犯意聯絡及行為分擔，為共同
    正犯。被告先後二次行使偽造私文書犯行，時間緊接，方法
    相同，觸犯構成要件相同之罪，顯係基於概括犯意為之，為
    連續犯，依修正前刑法第56條規定，以一罪論，並加重其刑
    。其所犯連續行使偽造私文書、偽造有價證券及詐欺取財三
    罪之間，有方法結果之牽連關係，依修正前刑法第55條規定
    ，應從較重之偽造有價證券罪處斷。原審予以被告論罪科刑
    ，固非無見，惟查：(一)本案使用告訴人丙○○之印章，為
    前經丙○○同意所刻印，已如前述，原審未察，遽論被告盜
    刻印章，即有未合；(二)本件之本票僅共同發票人丙○○部
    分係屬偽造，其餘部分並未偽造，該部分仍屬有效之票據，
    原判決將整張本票宣告沒收，即有違誤。被告上訴意旨猶執
    陳詞否認犯罪，雖不足取，然原判決既有上開可議之處，自
    應由本院將原判決撤銷改判。爰審酌被告為順利取得貸款，
    竟未經告訴人同意擅自以其名義為貸款之連帶保證人，使告
    訴人受有被追償貸款之風險，及其如卷附本院被告前案紀錄
    表所示之素行、與告訴人平日之關係、如事實欄所述之犯罪
    手段及犯後矢口否認犯行，態度不佳，惟事後已與告訴人簽
    訂如前所述之和解契約並清償完畢，此業經證人丙○○到院
    證述屬實（見原審卷第101頁）等一切情狀，量處如主文第2
    項所示之刑。又如附表編號1、2所示偽造之「丙○○」署押
    各1枚，及附表編號3所示本票上共同發票人「丙○○」部分
    ，不問屬於被告與否，應分別依刑法第219條、第205條宣告
    沒收。而如附表編號3所示偽造本票上偽造之「丙○○」署
    押1枚，因本票上共同發票人部分已宣告沒收，自毋庸重複
    諭知沒收之必要，附此敘明。
據上論斷，應依刑事訴訟法第369條第1項、第364條、第299條第
1項前段，刑法第2條第1項前段、刑法第201條第1項、第216條、
第210條、第339條第1項、219條、第205條、修正前刑法第28條
、第56條、第55條，刑法施行法第1條之1，修正前罰金罰鍰提高
標準條例第1條前段，判決如主文。
本案經檢察官陳大偉到庭執行職務。
中    華    民    國    97    年    6     月    11    日
                    刑事第十五庭審判長法  官  吳昭瑩
                                      法  官  李釱任
                                      法  官  蘇隆惠
以上正本證明與原本無異。
如不服本判決，應於收受送達後十日內向本院提出上訴書狀，其
未敘述上訴之理由者並得於提起上訴後十日內向本院補提理由書
（均須按他造當事人之人數附繕本）。
                                      書記官  吳玉華
中    華    民    國    97    年    6     月    11    日
附錄本案論罪科刑法條全文：
中華民國刑法第201條第1項：
意圖供行使之用，而偽造、變造公債票、公司股票或其他有價證
券者，處3年以上10年以下有期徒刑，得併科3,000元以下罰金。
中華民國刑法第216條
行使第210條至第215條之文書者，依偽造、變造文書或登載不實
事項或使登載不實事項之規定處斷。
中華民國刑法第210條
偽造、變造私文書，足以生損害於公眾或他人者，處5年以下有
期徒刑。
中華民國刑法第339條
意圖為自己或第三人不法之所有，以詐術使人將本人或第三人之
物交付者，處5年以下有期徒刑、拘役或科或併科1千元以下罰金
。
以前項方法得財產上不法之利益或使第三人得之者，亦同。
前2項之未遂犯罰之。
附表
┌──┬────────────────────────────┐
│編號│應沒收之物                                              │
├──┼────────────────────────────┤
│1   │花蓮區中小企業銀行個人消費性信用貸款申請書上偽造之「蔡嘉│
│    │展」署押1枚                                             │
├──┼────────────────────────────┤
│2   │借款契約上偽造之「丙○○」署押1枚                       │
├──┼────────────────────────────┤
│3   │發票日91年9月2日、面額20萬元、丙○○為共同發票人部分之本│
│    │票                                                      │
└──┴────────────────────────────┘


司法院資訊處製作；財團法人民間司法改革基金會備份。
